【裁判字號】    89,上訴,189
【裁判日期】    900829
【裁判案由】    貪污治罪條例
【裁判全文】
臺灣高等法院刑事判決                  八十九年度上訴字第一八九號
    上  訴  人  臺灣臺北地方法院檢察署檢察官
    上  訴  人
    即  被  告  子○○
    選任辯護人  詹文凱
                顏火炎
                江東原
    被      告  寅○○
    選任辯護人  顏火炎
右上訴人因被告貪污等案件，不服臺灣台北地方法院八十八年度訴字第一二六九號，
中華民國八十八年十二月二十二日第一審判決（起訴案號：臺灣台北地方法院檢察署
八十八年度偵字第一七二二八、一九六八一號）提起上訴，本院判決如左：
    主      文
原判決關於子○○連續公務員交付關於中華民國國防以外應秘密之文書部分撤銷。
子○○連續公務員交付關於中華民國國防以外應祕密之文書，處有期徒刑貳年。扣案
之民航局八十七年九月三日陳報交通部企國（八七）字第二六六八○號有關「中泰航
約諮商修訂經過與結果」函影本伍張、「徵求民間機構參與營運、興建一、二期航空
貨運站申請須知（草案）」壹份均沒收。
其他上訴駁回。
    事      實
一、子○○於民國（下同）八十二年三月至八十五年十一月任職行政院公平交易委員
    會（下稱公平會）科員、專員，八十五年十一月至八十七年四月轉任交通部部長
    室秘書，八十七年四月至同年十一月調任交通部民用航空局（下稱民航局）局長
    室秘書，八十七年十一月至八十八年三月改派民航局中正航站業務組視察，八十
    八年三月轉任經濟部簡任機要秘書兼國會聯絡人迄今，於任職交通部及民航局期
    間，兼負責新聞聯絡業務，為依法令從事於公務之人員。子○○於上述任職於交
    通部、民航局期間，因位居公務要職，於職務上常有接觸中華民國國防以外應祕
    密文書之機會，明知對於知悉或持有之機密文件，負有保密之義務，不得洩漏或
    交付他人，竟以提供新聞媒體工作者應祕密文件內容，以做為私誼人情或公關誘
    餌，而基於概括之犯意，連續於下述時、地洩漏或交付他人：
二、子○○明知有關「中、柬航權談判」係屬我國與柬埔寨國雙邊航權協定資料，業
    經交通部及民航局核列為「機密」等級文件，其相關之資料為關於中華民國國防
    以外應秘密之文書。嗣於八十七年三月三日十八時五十三分許，子○○以000
    000000號行動電話打電話予熟識之中國時報記者己○○時，己○○向子○○索取「華航空難座艙通話紀錄器內容抄件」未果，子○○竟主動將其因任職交
    通部部長室秘書所知悉之民航局於八十七年二月十二日陳報交通部企國（八七）
    字第○二二三六號函及該部航政司空運科丙○○所擬簽呈公文中所載新修訂有關
    「中柬航權草約」等機密文件內容，於電話中主動告知：「柬埔寨的第二副總理
    韓先的顧問翁文典，他在一月九日有來台談，就是要更改原來的草約，原來是民
    航局對民航局的模式，改成台北市航空商業同業公會，對他們的柬方安哥航空公
    司，營運方式原來是每週三班，單向五百人座，現在放寬享有全部航權，每週四
    班，單向八百五十人座，二個中間點，二個延遠點，．．．．，原則上由長榮，
    因為是長榮爭取的嘛」等語，而將上開機密文件內容予以洩漏。使中、柬雙方在
    八十七年三月十七日簽訂航約前，有因消息提前曝光，將遭致大陸當局反彈與抯
    撓，而造成談判困擾之虞。
三、子○○於任職民航局局長室秘書期間，明知民航局八十七年九月三日陳報交通部
    企國（八七）字第二六六八○號有關「中、泰航約諮商修訂經過與結果」函，為
    有關我國與泰國航權談判草案資料，業經民航局核列為「機密」等級文件，為關
    於中華民國國防以外應秘密之文書，且兼局長張家祝亦曾明示業務承辦單位應予
    保密。子○○因中國時報記者己○○向其索取有關航權談判之消息，子○○竟於
    八十八年二月二日二十時四十七分，在台北縣永和市○○路○段九十三巷十一之
    二號三樓住處，將其前於八十七年九月間，在局長室利用職務上之機會，所影印
    留存之上開函件影本五張，以00000000號傳真機，傳真予己○○所使用
    之00000000號傳真機，交付予己○○，使己○○得以知悉該次與泰方談
    判之經過、雙方之主談人、航線、容量、合作營運、彼此達成之共識、我方所獲
    實質利益等內容，供其向TVBS週刊投稿撰寫有關航權回顧外稿之用，而使我國與
    非邦交國泰國間之此次以官方機構民航局對民航局談判之航權事宜，恐因於八十
    八年七月正式簽訂前，因消息提前曝光，將遭致大陸當局打壓與阻撓，造成談判
    困擾甚或破裂之危險。
四、子○○於任職民航局局長室秘書期間，明知八十七年八月二十五日民航局空運管
    （八七）字第二五六五二–一號機密函中有關「徵求民間機構參與營運、興建一
    、二期航空貨運站申請須知（草案）」文件，係屬「密」等級文件，為關於中華
    民國國防以外應秘密之文書。於八十七年九月十一日十六時許，子○○與工商時
    報記者癸○○打電話時，竟將其先前利用職務上之機會影印留存之上開機密文件
    ，依癸○○所指示之傳真機號碼00000000號，自民航局內傳真交付，癸○○於獲取後，隨即在同月十四日工商時報第三版以獨家報導之方式，報導「航
    空站民營化」相關新聞。惟該「一期航空貨運站民營化暨二期航空貨運站ＢＯＴ
    案」係屬政府採購項目，如事先曝光將肇致不公平競爭，而甄審委員名單若外洩
    ，將使甄審委員遭外界壓力，造成安全顧慮，波及評審之公正及客觀，又評分標
    準項目有特許公司組織結構、營運及管理計畫、財務計畫之可行性及權利金之設
    計、土地使用、設計、興建計畫及資產移轉計畫等內容，對於欲參與廠商，可預
    作準備，針對評分項目，採取最有利作為，將影響評決之公正性與客觀性，而申
  請廠商外洩，有遭致不良分子染指，造成圍標及恐嚇脅迫事件之危險，影響民營
    化作業時程，且該案經工商時報報導後，因該案尚在作業中，對報導內容亦不宜
    澄清，造成困擾，甚而延誤民營化進程。
五、嗣於八十八年七月二十六日經法務部調查局台北市調查處循線，在子○○上述住
    處搜索查獲，並扣得子○○影印留存為其所有而供洩漏或交付之民航局八十七年
    九月三日陳報交通部企國（八七）字第二六六八○號有關「中泰航約諮商修訂經
    過與結果」函影本五張（扣押物編號三號前五張）、「徵求民間機構參與營運、
    興建一、二期航空貨運站申請須知（草案）」一份（扣押物編號三○號）。案經
    法務部調查局台北市調查處移送台灣台北地方法院檢察署檢察官偵查起訴。
    理      由
壹、被告子○○有罪部分：
一、洩漏中柬航權草約部分：
    訊據上訴人即被告子○○坦承知悉中柬航權談判草約係機密文件，但辯稱：己○○問伊中柬航權談判結果，伊僅於電話中簡單告知班次、時間，有關中柬航權談
    判內容早經報紙報導，已不算是機密云云。惟查，中柬航權草約因係有關國際民
    航雙邊協定之策劃事項，業經交通部及民航局核列為「機密」等級文件，有交通
    部八十八年八月十八日交政密八十八字第○○七五九號函附卷可稽（見甲○八十
    八年度偵字第一七二二八號卷第二九一頁以下），證人丙○○亦陳稱：「中、柬
    航約中民航局來函及伊所簽之公文，均為應秘密文件，均加註密字，因為有關航
    權談判，交通部都會以密件處理，主要避免在簽約前節外生枝；．．．．子○○
    在電話中所談之內容，與民航局之來函及伊所簽辦之八十七年二月十二日企國（
    八七）字第○二二三六號函內容大致相同等語」（見上開偵卷第一四七、一四八
    頁），證人己○○陳稱：「子○○曾於八十七年三月三日晚上，將中、柬航權談
    判內容資料告訴伊，伊也有寫過相關報導等語」（見上開卷第十六頁），且依八
    十七年三月三日通訊監察譯文顯示，被告確有於電話中洩漏其因職務上所知悉有
    關中、柬航權之內容，此有該譯文附卷可參。至被告所提出有關中柬航權談判之
    剪報資料，依該些剪報資料，皆僅係記者就採訪所得資料而為片段、臆測之報導
    ，而被告於電話中告知己○○之內容，則係全面且翔實之內容，況被告於電話中
    所告知己○○之該機密文件內容，為我國與柬埔寨航權談判已定案之草約內容，
    豈可與未定案前之相關片段、臆測報導相比擬，而謂已洩漏之祕密非機密？所辯
    無可採信，此部分犯行足堪認定。
二、交付「中、泰航約諮商修訂經過與結果」機密文書部分：
    訊據上訴人即被告子○○坦承知悉上述中泰航權談判文件係機密文件，渠利用職
    務上之機會加以影印後持有，並攜回住處留存等情，且有在其住處查扣之上開文
    件影本在卷為憑，但辯稱：伊並未將該文件傳真予己○○云云。經查，上開文件
    因係有關國際民航雙邊協定之策劃事項，業經民航局核列為「機密」等級文件，
    有交通部八十八年八月十八日交政密八十八字第○○七五九號函附卷可稽（見甲○八十八年度偵字第一七二二八號卷第二九一頁以下），證人即民航局國際科承
    辦人員庚○○亦陳稱：「中泰航權牽涉國家利益，未正式簽約前，不對外發表，
    為雙方之共識，張兼局長有約束成員必須對外保密，伊在簽辦八十七年九月三日
    企國（八七）字第二六六八○號有關「中、泰航約修訂經過與結果」之報部函時
    ，均依照「民航局公務機密維護規定」之專案機密維護方式列為機密件處理」等
    語在卷（見上開卷第二六五、二六六頁），證人即時任民航局局長張家祝則證稱
    ：中泰航權在八十八年七月簽約前係屬機密，伊有交代組員不能外洩等情（見上
    開卷第二二九頁），又證人即中國時報記者己○○亦陳稱：「伊當時要替ＴＶＢ
    Ｓ周刊撰寫航權回顧之外稿，故曾向子○○索取有關中泰航權相關資料，子○○
    也確實有傳真給伊，伊參考該文件確曾向ＴＶＢＳ周刊投稿等語」（見上開卷第
    十五頁、第二十六頁反面），且有八十八年二月二日通訊監察譯文附卷可佐，而
    台北市調處所截獲之傳真文件五張，與於被告住處所查扣得之文件五張，係直接
    或間接由同一文件影印而來，此經法務部調查局鑑驗無訛，有鑑定通知書一紙附
    卷可按，且受傳輸之己○○住處所使用之00000000號傳真機，其輸送者
    係裝機於被告住處之00000000傳真機之事實，亦有查詢電話用戶資料通
    知單、傳真機通聯紀錄附卷為證。而卷附傳真紙上之傳真時間與通訊監察內容所
    載時間雖有近七分鐘之誤差，但此乃因被告住處裝設之傳真機上所設定之時間，
    非為正確時間所致，不得依此認傳真截獲為不真實。被告有將上開機密文件以傳
    真方法交付予己○○，應可認定。至被告另辯稱：中泰航權談判相關消息早已見
    諸報紙，應已非機密云云，並提出剪報資料為證；查依被告所提出之剪報資料，
    皆僅係記者就採訪所得資料而為片段、臆測之報導，並未如己○○之該報導內容
    全面、翔實，況被告所交付予己○○之上開機密文件，為我國與泰國航權談判內
    容已定案之草約，豈可與未定案前之相關片段、臆測報導相比擬，而謂已洩漏之
    祕密非機密？其理同前，所辯委無可採，此部分犯行亦堪予認定。至證人己○○
    於本院雖翻異前供，稱被告並未傳真上述五張文件予伊云云，而本院亦應被告及
    其選任辯護人之請求播勘己○○在調查局之錄影帶，又辯護人亦請求傳訊證人乙○○，俾證明被告家中傳真機發送時並無顯示傳真號碼或家中電話號碼之功能以
    間接證明被告並未傳真上述五張文件，惟查證人己○○非惟於台北市調查處坦陳
    子○○確曾傳真上述文件予伊（見八十八年偵字第一七二二八號卷第十六頁第一
    至五行），即接續於檢察官偵查時亦供證無異（同上卷第二十六頁反面），貫串
    上述問答文義，翔實明確，且極其肯定，且衡諸案發時之供述較少權衡利害得失
    ，其供證應堪信實，故己○○事後翻供迴護及錄影帶之勘驗暨證人乙○○之證言
    均不影響本件事實之認定，被告另請求勘驗其家中傳真機及命提出監聽票原本乙
    節，因本院認既不足以動搖上述事實之認定，即核無必要，附此明。
三、交付「徵求民間機構參與營運、興建一、二期航空貨運站申請須知（草案）」密
    文件部分：
    訊據上訴人即被告子○○坦承知悉上述有關航空貨運站民營化等文件係機密，並
    加以影印後持有而攜回住處留存等情，且有在其住處查扣之上開文書在案可稽，
    但辯稱：伊並未將該文書傳真交付予工商時報記者癸○○，且有關航空貨運站民
    營化之相關消息早經報紙報導云云。惟查，依上述交通部八十八年八月十八日交
    政密八十八字第○○七五九號函，認「航空貨運站民營化規劃過程案，自八十七
    年八月二十五日民航局報送本部核定以來，本件即以密件處理，後經本部再請台
    北航空貨運站於同年十月三日來部做專案報告，迄至十二月份核定，均依照保密
    規定辦理，則該查扣之文書自屬機密文件；證人丁○○亦陳稱：「台北航空貨運
    站民營化及二期航空貨運站ＢＯＴ案，係民航局空運組負責承辦，伊係組長，由
    伊負責督導，．．．．工商時報所刊載之內容，疑係出自八十七年八月二十五日
    空運管（八七）字第二五六五二–一號函之報部公文，公文所列機密等級為密件
    」等語（見上開卷第二○四頁），且交通部政風處亦曾追查該案之洩密情形，此
    有交通部政風處八十七年十一月二日政簽八七○九Ｈ一四八九號查處「航空貨運
    站民營化」案件外洩調查結果簽呈可參，均認八十七年九月十四日工商時報第三
    版所報導之內容係有人洩漏相關文件；而依八十七年九月十一日通訊監察譯文及
    傳真機通聯紀錄，被告確有將該文件之重要內容，依癸○○指示傳真予癸○○，
    此亦有譯文表及通聯紀錄附卷可稽。證人癸○○雖於本院證稱被告有傳真沒錯，
    但非機密文件，只是一些簡報，惟此顯屬事後迴護之詞，洵無足採。至被告所提
    出之剪報資料，雖有關於航空貨運站民營化之相關報導，但被告坦承：航空貨運
    站係規劃多時之ＢＯＴ案；既係規劃中，則於未定案前本即存有變數。又被告亦
    坦承於其住處所查扣之「徵求民間機構參與營運、興建一、二期航空貨運站申請
    須知（草案）」密文件，係若經部長簽准即為定案之文件，則豈可與未定案前之
    相關報導相比擬，而謂該文件係業經洩漏內容之文件？所辯無非卸責之詞，均不
    足採。其此部分事證明確，犯行亦堪以認定。末查本件被告固相繼請傳證人戊○○、壬○○、庚○○、丁○○、丙○○、辛○○、丑○○等俾說明本件被告所洩
    露之消息均迭經媒體披露，已無秘密可言，惟查本件已於理由欄說明被告所洩露
    者乃全面且翔實，或已定案或經部長簽准即為定案，非未定案前媒體之片段臆測
    報導所可比擬，故上指證人之證言，亦尚不得遽採而有利被告之證據，併予明
    。
四、被告子○○於交通部部長室及民航局局長室任職期間，係依法令從事於公務之人
    員，雖其職責兼負新聞聯絡工作，但終非任職於大眾傳媒之工作者，竟利用記者
    發掘新聞之急迫需求，以職務上所知悉或持有之應祕密文書大作私誼人情，籠絡
    傳媒工作者，而洩漏或交付應祕密之文書，置國家及社會大眾利益於不顧，核其
    所為，洩漏中柬航權草約機密文書部分，係犯刑法第一百三十二條第一項之洩漏
    國防以外應祕密之文書罪。交付「中、泰航約諮商修訂經過與結果」機密文書部
    分，及交付「徵求民間機構參與營運、興建一、二期航空貨運站申請須知（草案
    ）」密文件部分，均係犯刑法第一百三十二條第一項之交付國防以外應祕密之文
    書罪。其先後多次洩漏或交付之行為，時間緊接，觸犯構成要件相同之罪名，顯
    係基於概括之犯意反覆為之，為連續犯，應論以情節較重之交付國防以外應祕密
    文書一罪，並依法加重其刑。
五、原審對被告子○○連續公務員交付關於中華民國國防以外應祕密之文書部分論罪
    科刑，固非無見，惟查公訴意旨於犯罪實欄七部分，另認子○○任職於交通部部
    長室、民航局局長室秘書期間，於承辦單位呈請部、局長核閱時，見得密等以上
    之公有文件共計十九件（詳如附件），包括「極機密」三件、「機密」五件、「
    密」十一件，為關於中華民國國防以外應秘密之文書，竟擅自以辦公室內影印機
    將之影印，予以竊取並留存後，伺機攜返置於家中，足以生損害該業務單位就上
    述機密之管理國家之權益。認被告尚犯有貪污治罪條例第四條第一項第一款之竊
    取公有財物罪及刑法第二百十一條之偽造公文書罪。原判決雖就上揭「密」十一
    件部分於理由欄五明不另為無罪之諭知，惟就「極機密」三件、「機密」五件
    部分則漏未審認，有已起訴之事項漏未判決之違法，尚有未洽，被告上訴意旨，
    指摘原審論罪科刑不當，雖無可取，然原判決既有如上可議之處，應由本院將原
    判決關於子○○連續公務員交付關於中華民國國防以外應祕密之文書部分撤銷，
    並自為判決。爰審酌其品行、犯罪之動機、目的、手段，為大學法律研究所畢業
    ，既深諳法律，當遵從法律，且身為高級公務員，兼負責新聞聯絡工作，竟為私
  誼或籠絡媒體工作者，而忘卻保密之重責，以知悉或持有之應祕密文書做為公關
    誘餌，置國家及社會大眾利益於不顧，所生之危害，暨犯罪後態度等一切情狀，
    量處如主文第二項所示之刑。扣案之民航局八十七年九月三日陳報交通部企國（
    八七）字第二六六八○號有關「中泰航約諮商修訂經過與結果」函影本五張（被
    告住處搜索扣押物編號三號前五張）、「徵求民間機構參與營運、興建一、二期
    航空貨運站申請須知（草案）」一份（被告住處搜索扣押物編號三○號），為供
    被告犯罪所用之物，且係被告自行影印而為其所有之物，此經其供陳在卷，併予
    宣告沒收。
六、公訴人雖另認（一）被告子○○有洩漏、交付行政院大陸委員會簽辦，副本抄陳
    交通部部長關於台、港航運協商我方腹案之八十六年三月十三日創簽字0000
    000號簽呈之極機密文件予工商時報記者林俊輝。（二）被告有於八十七年三
    月三日中午在立法院立法委員辦公室，將中華航空公司ＣＩ六七六大園空難失事
    班機經解讀後之座艙通話紀錄器對話內容抄件修訂第一版之複本「應祕密之文書
    」，交付林俊輝之行為，為被告所堅決否認。經查，（一）公訴人並未能明確指
    出被告於何時、地，及如何將上開台、港航運協商我方腹案極機密文件洩漏或交
    付予林俊輝，遍查卷內資料亦無關於此之證據，被告固自承曾加影印並攜回家中
    留存，但得接觸該文件者並非僅被告一人，何能僅因被告與林俊輝交往甚篤，及
    林俊輝斯時非主跑陸委會、交通部新聞，即臆測林俊輝之新聞資料來源係被告所
    提供？公訴人之指訴尚失所依據。（二）公訴人依證人龍文馨、李萬里、蔡致中
    之證言及被告與林俊輝之電話通聯譯文，認「今周刊」於八十七年三月五日第六
    十七期獨家刊載之華航大園空難失事飛機座艙通話紀錄器內容抄件全文資料，其
    來源係被告提供予林俊輝後再由林俊輝轉交「今周刊」，固屬有據；惟該失事班
    機經解讀後之座艙通話紀錄器對話內容抄件修訂第一版之複本，係有關該班機失
    事墜毀前之飛航事實，其因何原因墜毀，本係罹難旅客家屬及社會大眾所關切並
    急欲知悉之事，就民航局處理先前其他空難事件，亦有主動公布「黑盒子」資料
    之前例，此經證人即現任民航局副局長張國政於原審審理中結證在卷，公訴人認
    華航空難座艙通話紀錄器內容抄件洩漏後，將造成（１）檢察官以失事調查如同
    偵辦案件不得公開為由，誤為係專案調查人員所洩，嚴重打擊工作人員士氣（２
    ）新聞媒體持續追蹤報導，經輿論各自表述，恐有造成負面錯誤之影響，使民航
    局及政府形象受損（３）因報導之先入為主觀念，造成民眾質疑日後官方調查報
    告之公正性（４）媒體之追蹤報導，干擾專案調查小組調查工作之進行與困擾；
    但被告乃因參與民航局向交通部長蔡兆陽簡報會議而持有該文件，並非因參與偵
    查職務或身為偵查機關之人員而知悉或持有該文件內容，核與偵查不公開原則無
    涉；而新聞媒體之持續報導，其報導內容是否正確，本應留由讀者自行判斷辨別
    ，對於飛機失事原因之判定，固須依專業為之，但何人之專業判斷方為正確之判
    斷，乃可受大眾公評之事，政府機關何能先入為主的自以為專業，而謂其判斷才
    是正確之判斷，而不容許民間為不同或質疑之判斷，於開放之民主社會，政府之
    公信力及形象之建立，當非植基於此。至交通部八十八年八月十八日交政密八十
    八字第○○七五九號函附件五、「一」認為「按座艙通話紀錄器內容可作為失事
    原因判讀依據及參考，為失事調查工作之重要證據來源，依中央機關主管機密項
    目「航空器失事調查報告項目」範圍，該紀錄內容屬應秘密之事項」；惟查，何
    項目之「航空器失事調查報告」應列為機密文書，仍應予以明示編列管理，於未
    明示列管前，仍不得以該概括之規定，認所有關於「航空器失事調查報告」均屬
    機密文件，本件之華航大園空難失事飛機座艙通話紀錄器內容抄件，於交付予參
    與簡報會議者時，並未註明為祕密文件，此經證人張國政、龍文馨於原審審理中
    證述無訛，則該文件顯非國防以外應祕密文書甚明。倘被告有違反長官命令擅自
    將之交付他人之行為，仍僅屬應否受行政懲處之問題，尚難遽科以洩密刑責。又
    公訴人認被告私自影印有關中柬航權談判之（１）該部航政司八十六年秘收Ａ○○四六號有關「民航局就新近取得之柬埔寨金邊航權陳報該局研擬之分配研析報
    告與建議分配方式」公文、（２）八十六年一月十五日交通部陳報行政院交航密
     (八五）字第○○九一一號有關「中、柬航約談判雙方達成協議及航約內容」函
    及附件、（３）八十七年二月十二日民航局陳報交通部企國（八七）字第○二二
    三六號函及該部航政司空運科丙○○所擬簽呈公文中所載新修訂有關「中柬航權
    草約」等機密文件；有關中泰航權談判之（１）八十七年九月三日陳報交通部企
    國（八七）字第二六六八○號有關「中、泰航約諮商修訂經過與結果」函、（２
    ）駐台北泰國貿易經濟辦事處與駐泰國台北經濟貿易辦事處間交換航權協定（中
    譯本草案）、（３）中華民國政府與泰國政府航空協定（英文本）、（４）我國
    與泰國修約需求評估、（５）八十七年八月十四日中泰航約諮商行前協調會議說
    明資料、（６）交通部致駐泰國代表處八十七年八月十五日第七七八號去電抄件
    、（７）外交部轉電表等機密文件；有關行政院大陸委員會簽辦，副本抄陳交通
    部部長關於台、港航運協商我方腹案之八十六年三月十三日創簽字000000
    0號簽呈之極機密文件；有關航空貨運站民營化之（１）八十七年八月二十五日
    民航局空運管（八七）字第二五六五二－一號機密函、（２）八十七年九月一日
    民航局空運組陳核「一期航空貨運站民營化暨二期航空貨運站ＢＯＴ甄審委員」
    名單簽呈、（３）八十七年九月十七日民航局空運組陳核「召開一期航空貨運站
    民營化暨二期航空貨站ＢＯＴ甄審委員第一次會議」簽呈及「徵求民間機構參與
    營運、興建一、二期航空貨運站申請須知（草案）」機密函稿附件、（４）八十
    七年十月二十九日民航局空運組陳核「徵求民間機構參與營運、興建一、二期航
    空貨運站申請須知（草案）」修正條文暨說明簽呈、（５）八十七年十一月三日
    民航局空運組陳核「一期航空貨運站民營化暨二期航空貨運站ＢＯＴ甄審委員會
    」第二次會議紀錄暨附件簽呈、（６）八十七年十一月九日民航局空運管（八七
    ）字第○三三八○五號函等機密文件；及如附表所示之十九件機密文件，影印後
    並攜回家中留存，認被告尚犯有貪污治罪條例第四條第一項第一款之竊取公有財
    物罪及刑法第二百十一條之偽造公文書罪。查貪污治罪條例雖因行為人之特殊身
    分，而特別立法，為特別刑法，但該條例第四條第一項第一款之罪，其本質仍屬
    竊盜罪之一種犯罪形態，行為人於主觀上須有為自己或他人不法所有之意圖，於
    客觀上須顯現破壞動產之原持有支配關係而成立一新持有支配關係之狀態，始足
    當之。被告就上開應祕密文書，除就有關中柬航權談判之（三）部分之文書外，
    固不否認利用職務上之機會影印留存，但被告既僅就應祕密文書之原本加以影印
    ，原本仍為主管機關管領中，就原本之持有支配關係而言，被告並未加以破壞而
    成立一新持有支配關係，就影印所取得之影本而言，亦非主管機關影印後加以留
    存管領者，簡言之，被告乃係原始取得該影本者，焉有破壞原持有支配關係之可
    言？就文書內容之支配關係而言，刑法第三百二十三條，並未將之列為「以動產
    論」，公訴人雖舉最高法院七十三年度台上字第二九二六號判例為論證依據，但
    上述判例係就文書之同一性而為論述，並非就物之持有支配關係而為立論，公訴
    人顯有誤會。另被告並無竄改應祕密文書原本再行影印，或影印應祕密文書後，
    於影本加以竄改後再行影印之行為，易言之，影本仍維持與原本內容同一性，亦
    無偽造之可言。姑不論證人賈凱傑、陳定環於原審審理中證稱：部會首長之秘書
    ，常有因職務上之需要而影印應祕密文件之情事等語，縱認被告係無權擅自影印
    ，依上所述，被告之行為亦僅屬應否受行政懲處之問題，而不得遽論以竊取公有
    財物或偽造公文書之罪名。綜上所述，公訴人起訴犯罪事實之此部分本應均為無
    罪之諭知，但公訴人認此部分與前開論處被告罪刑部分有連續犯或牽連犯之裁判
    上一罪之關係，爰不另為無罪之諭知，併此敘明。
貳、被告子○○、寅○○無罪部分：
一、公訴意旨略以：被告寅○○原係公平會薦任專員，負責不實廣告之查處業務，為
    依據法令從事於公務之人員，於八十八年四月底離職。八十七年十一月間，全聯
  實業股份有限公司 (下稱全聯公司）經人檢舉涉嫌不實廣告及非法販賣軍公教福
    利品案，遭公平會調查，全聯公司之負責人林敏雄乃委請同係伊負責之元利建設
    股份有限公司開發部經理陶慧先全權處理該案，陶慧先因與被告子○○係大學同
    學，二人時有來往，且知被告子○○曾任職公平會，遂央求被告子○○從中擺平
    ，並應允事成予以好處，被告子○○於是尋得昔日任職公平會之同事寅○○共同
    基於圖私人不法利益之犯意，希冀利用被告寅○○職務上之機會及身分影響該案
    之承辦人，為非伊主管之事務替全聯公司擺平該檢舉案，議定後，由被告寅○○
    於八十八年二月上旬及四月上旬，分別向有同事之誼之該案承辦科長吳丁宏與承
    辦人林秋妙洽詢，吳、林二人遂敷衍應允；同時被告子○○亦數度陪同陶慧先前
    往公平會拜會吳丁宏科長，企圖影響審理結果。期間，被告寅○○更利用職務之
    機會，調閱非渠主管業務之全聯公司遭檢舉案及其他相關處分案例，交由被告子
    ○○提供予全聯公司參考、答辯，藉以規避公平會處罰，然該檢舉案至今仍未終
    結，致渠二人藉機圖利之舉措無法完成。因認被告二人涉犯有貪污治罪條例第六
    條第一項第五款之對非主管之事務圖利罪嫌等語。
二、按犯罪事實，應依證據認定之，無證據不得推定其犯罪事實。又不能證明被告犯
    罪，應諭知無罪之判決，刑事訴訟法第一百五十四條、第三百零一條第一項分別
    定有明文。
三、訊據被告子○○、寅○○均堅決否認有上開犯行，被告子○○辯稱：伊與陶慧先
    係大學同學，陶慧先為全聯公司之案件找伊時，伊乃因私誼而義務幫忙，二人無
    任何好處之約定。被告寅○○則辯稱：伊知道陶慧先有請子○○幫忙全聯公司案
    件，子○○找伊幫忙，伊僅係幫忙蒐集公報上所刊登之相關案例供參考，伊雖有
    為該案問過吳丁宏、林秋妙處理情形，但子○○沒有對伊說擺平該案可得好處云
    云。查本件公訴人認被告等犯有上開圖利犯行，無非係以（一）全聯公司涉嫌不
    實廣告及非法販賣軍公教福利品，違反公平交易法第二十一及二十四條一案，業
    經公平會於八十七年十一月十日受理在案，（二）證人林秋妙於偵查中證稱：「
    我承辦全聯公司案時，陶慧先即透過寅○○表示想來公平會瞭解檢舉事實」、「
    子○○曾數次來公平會詢問我對全聯公司案有無違法」，證人吳丁宏於偵查中證
    稱：「子○○曾多次為全聯公司案向我探詢該案處理情形」、「駱與龔二人曾對
    伊提及此案」（三）寅○○分別於八十八年二月上旬及四月上旬，以電話告知子
    ○○，伊為全聯公司之案件，找過林秋妙及吳丁宏，經林、吳告知「該案一定要
    提，但會沒事」「你放心，放著就對了」，（四）子○○於八十八年七月二十五
    日以電話曾向寅○○提及「她（指陶慧先）說有成的話，她跟老闆請個紅包」，
    並提出通訊監察譯文為憑。查本件關於被告二人涉及圖利罪嫌之通訊監察紀錄，
    其相關談話內容，係由偵查機關自八十七年九月九日即開始通訊監察（詳如台北
    市調查處移送證據編號四十四），而全聯公司被檢舉涉嫌違反公平交易法第二十
    一條及第二十四條規定，行政院公平交易委員會係於八十七年十一月二十七日始
    正式以書函通知全聯公司，有公平會（八七）公參字第八七一三三○一○○二號
    書函在卷足稽，是證人陶慧先於原審審理中證稱：全聯公司自八十七年十月一日
    始正式掛牌營業，同年十一月一日始收到公平會之檢舉通知，先前請託被告子○○代為蒐集相關處分案例資料，乃因全聯公司之組織形態非為合作社，為相關之
    法律問題預做準備等語，應屬可信，且證人陶慧先於偵審中均堅決否認有應允事
    成後予被告二人好處或給一紅包之情事。對於被告寅○○辯稱僅代為蒐集公報上
    相關處分案例，並未調閱全聯公司遭檢舉案乙節，公訴人亦當庭表示無意見，有
    筆錄在卷可按。又受檢舉之當事人本即可至公平會提出說明，公平會亦會發函通
    知受檢舉人到會說明，此經證人林秋妙於原審審理中證述甚詳，證人吳丁宏、林
    秋妙於偵審中亦證稱：被告二人雖曾對全聯公司案表示關心，但伊僅就處理程序
    而為回答，被告二人並未要求如何處理，亦未透過其他方面施予壓力等情在卷，
    被告二人就該案之不當關切，雖屬可議，但究不得因此即謂其有圖私人不法利益
    之犯意。況證人陶慧先否認有給予被告二人好處之允諾，而被告二人代為蒐集相
    關案例，又係在全聯公司遭檢舉之前，已如前述，再公訴人亦無法明確指明陶慧
    先究於何時應允「事成給予被告二人好處」，雖公訴人提出被告子○○於八十八
    年七月二十五日以電話向被告寅○○提及「她（指陶慧先）說有成的話，她跟老
    闆請個紅包」之通訊監察譯文為證，但觀諸卷附之該通聯紀錄譯文全文為「（寅
    ○○）你這個案子能否擺平呀」「（子○○）我在幫他寫答辯狀呀」「（寅○○
    ）答辯狀公平會不採怎麼辦呢」「（子○○）不會啦，吳丁宏都要寫不處分了，
還要為難人家」「（寅○○）這個過了叫陶慧先的老闆擺一下相關人士好好宴請
    一下」「（子○○）折現給我，不要吃啦」「（寅○○）折現的話，陶慧先會不
    會覺得很丟臉，陶慧先這種人很要面子的，折現給你的話，他會說駱怎麼這個樣
    子，那不是更糗」「（子○○）看看呀，他說有成的話，他跟他老闆請個紅包」
    「（寅○○）這樣比較實在啦，吃掉也沒什麼樂趣啦」「（子○○）跟他老闆有
    什麼好吃的」「（寅○○）誰呀」「（子○○）林敏雄。那天跟他談一下，他說
    那個立委他熟他熟」「（寅○○）喊的動又怎麼樣，你告訴他男的跟你去嫖過，
    女的跟你睡過，他怎麼樣」「（子○○）你說這一些」等語；貫串前後語意之關
    連性，顯然被告二人對於全聯公司遭檢舉案，公平會將來之處理結果為何，並無
    確切之把握，被告二人於荒誕不經之電話閒聊中，可知被告寅○○並不知悉有「
    請個紅包之事」，被告子○○不無誇大其詞以求取被告寅○○幫忙之嫌，以此被
    告二人荒誕不經之電話閒聊，認被告二人之所以對全聯公司遭檢舉案為可議之關
    切，係基於圖私人不法利益之犯意而為之，於證據上殊屬牽強。綜上所述，依公
    訴人所提出之證據，其證據之證明力殊嫌薄弱，尚不足以證明被告二人有圖利之
    犯行。此外，復查無其他積極證據足資證明被告二人有圖利之行為，本件既不能
    證明其犯罪，依法應為無罪之諭知。
四、原審以調查證據結果，斟酌全辯論意旨，認不能證明被告子○○、寅○○犯罪，
    而為被告等無罪之諭知，核無不當，檢察官上訴意旨仍執前詞認應成立犯罪，指
    摘原判決不當，為無理由，應予駁回。
據上論斷，應依刑事訴訟法第三百六十九條第一項前段、第三百六十四條、第二百九
十九條第一項前段、第三百六十八條，刑法第五十六條、第一百三十二條第一項、第
三十八條第一項第二款，判決如主文。
本案經檢察官蔡薰慧到庭執行職務。
中     華     民     國     九十    年       八       月     二十九     日
                             臺灣高等法院刑事第八庭
                                 審判長法  官  蔡  秀  雄
                                       法  官  沈  宜  生
                                       法  官  楊  炳  禎
右正本證明與原本無異。
檢察官如不服本判決應於收受送達後十日內向本院提出上訴書狀，其未敘述上訴之理
由者並得於提起上訴後十日內向本院補提理由書（均須按他造當事人之人數附繕本）
。
被告不得上訴。
                                       書記官  廖  素  花
中     華     民     國     九十    年       八       月      三十      日
附錄：本案論罪科刑法條全文
刑法第一百三十二條：
公務員洩漏或交付關於中華民國國防以外應秘密之文書、圖畫、消息或物品者,處三
以下有期徒刑。
因過失犯前項之罪者,處一年以下有期徒刑、拘役或三百元以下罰金。
非公務員因職務或業務知悉或持有第一項之文書、圖畫、消息或物品,而洩漏或交付
之者,處一年以下有期徒刑、拘役或三百元以下罰金。


司法院資訊處製作；財團法人民間司法改革基金會備份。
